【裁判字號】    97,保險簡上,1
【裁判日期】    980507
【裁判案由】    給付保險金
【裁判全文】
臺灣臺南地方法院民事判決           97年度保險簡上字第1號
上  訴  人  國寶人壽保險股份有限公司
法定代理人  丁○○
訴訟代理人  乙○○
被上訴人    甲○○
訴訟代理人  丙○○
上列當事人間請求給付保險金事件，上訴人對於中華民國97年2
月4日本院臺南簡易庭96年度南保險簡字第6號第一審判決提起上
訴，本院於中華民國98年4月16日言詞辯論終結，判決如下：
    主  文
上訴駁回。
第二審訴訟費用新臺幣參仟捌佰壹拾元由上訴人負擔。
    事  實
一、本件被上訴人主張，除與原審判決記載相同者，茲引用外，
    另補稱：
  (一)被上訴人以夫王文富為被保險人向上訴人投保終身壽險附加
    人身傷害保險附約新台幣（下同）100萬元，保單號碼00000
    00000。王文富於民國94年11月26日假日休閒潛水，意外溺
    水窒息導致呼吸衰竭死亡，受益人即被上訴人於94年12月22
    日向上訴人提出死亡理賠申請，上訴人以王文富死亡前之職
    業及工作內容與原投保當時不符，職業等級應為第2級（原
    為1級）為由，依約折算比例給付保險金為767,442元。被上
    訴人不服，於96年2月7日向財團法人保險事業發展中心（以
    下簡稱保發中心）申訴調處，並主張王文富生前於牙醫診所
    負責齒模製作，因假日休閒潛水，意外溺水窒息導致呼吸衰
    竭死亡，其死亡原因與職業類別毫無因果關係，故不應依比
    例核定給付，應補發差額232,558元及年利1分之遲延利息，
    為此提起本件訴訟，並聲明請求判決：駁回上訴。
  (二)對上訴人抗辯之陳述：
    1.上訴人引用最高法院68年台上字第42號判例，係侵權行為
      的損壞賠償，與本案之保險死亡理賠，上訴人認為被上訴
      人因職業等級變更未告知，而折算比例給付理賠金，毫無
      任何關係，故上訴人所引用之判例，顯然係不當連結。
    2.財團法人保險事業發展中心設置保險申訴調處委員會之目
      的，主在提供保險之要保人及受益人，與保險公司間之任
      何保險糾紛案件，有一申訴之管道來排解紛爭，其所調處
      之結論，雖無法定拘束力，但畢竟財團法人保險事業發展
      中心每位委員，均有其保險專業之背景，其所調處之決定
      ，均係公正且客觀，其功能是無庸置疑。
二、上訴人答辯除與原審判決相同，茲引用外，補稱：
  (一)適用保險法條文及解釋保險契約，應遵守保險法下列基本精
    神及原則：1.對價平衡原則：指要保人所繳交的保險費與保
    險人之危險承擔於保險期內應保持平衡的狀態，倘發現有失
    去平衡之情事，便應透過調整保險費的方式使之恢復平衡的
    狀態。2.誠實信用原則：保險契約性質本為射倖契約，其前
    提必須建立在最大的善意上，否則無異形同詐騙，因此比其
    他契約更重視當事人之善意，所以保險契約又稱為最大善意
    契約。3.情勢變更原則：例如保險法第59條及第60條。4.共
    同團體原則：解釋契約條款時，不得將之視為單純某一要保
    人和保險業者彼此利益之爭執。保險乃受同類危險威脅之人
    為滿足其成員損害補償之需要，而組成之雙務性且具有獨立
    之法律上請求權之共同團體。故保險人所支出之理賠金乃來
    自各個要保人所繳交保險費之累積，個別保險契約權利義務
    之解釋，均會間接影響到共同團體成員的權益，因此不論於
    立法論抑或具體契約條款爭議上，均應考量共同團體原則。
  (二)惟查，被保險人王文富向上訴人申請投保時，於壽險要保書
    上「被保險人告知事項內容」一欄，填寫其職業之職稱為「
    醫師」，工作內容為「一般醫療患者擦藥」，依據上訴人公
    司之職業分類表，經上訴人公司核定職業類別為第1類，惟
    被保險人王文富生前於牙醫診所實際從事之工作內容卻為「
    齒模製作」，依前開職業分類表，齒模製造之職業類別應屬
    第2類，但被上訴人（即要保人）及被保險人王文富均未依
    保險法第59條及系爭保險契約保單條款第18條第1項之約定
    ，以書面通知上訴人公司其職業變更所致之危險增加，上訴
    人公司並無法得知該危險增加之情事，以致無法因應及採取
    以增加保險費之方式，調整契約之對價平衡，故上訴人公司
    自得依系爭保險契約條款同條第4項之約定，按原收保險費
    與應收保險費之比率折算給付保險金。此亦突顯出保險法第
    59 條之所以規定要保人或被保險人對於危險增加負有通知
    保險人之義務，係為維持保險制度之對價平衡及最大誠實信
    用原則。
  (三)雖被上訴人主張被保險人王文富係因假日休閒潛水，造成意
    外溺水窒息身故，其死亡原因與其職業類別原由第1類醫師
    變更為第2類齒模製造間並無因果關係為由，認為上訴人公
    司不得依比例給付意外身故保險金。然我國傷害保險費率計
    算基礎，係依財政部於67年8月核定之「臺灣壽險業傷害保
    險經驗調查報告」。又依系爭保險契約保單條款第7條第2項
    ：「前項續約保險費，依續保生效當時報經主管機關核可之
    費率及被保險人職業重新計算保險費。．．．」及上訴人公
    司「國寶人壽人身傷害保險附約計算基礎說明」之「六、總
    保費計算公式：（詳附表）．．．2.職業類別與費率比．．
    ．」，足證系爭保險契約之費率計算係以被保險人職業類別
    為基礎，且不同之職業類別有不同之費率，而應繳納不同之
    保險費。
  (四)按保險給付請求權之發生，係以支付保險費之保險契約為基
    礎，與因侵權行為之損害賠償請求權，並非出於同一原因（
    最高法院68年台上字第42號判例意旨揭示），可知意外事故
    雖以被保險人職業為基礎，惟意外事故與職業間並非須有因
    果關係為必要。本件被保險人王文富之職業已由第1類別變
    更為第2類別，亦因假日潛水之意外事故不幸身故，而其「
    意外事故」之涵意，依系爭保險契約第6條第2項之約定：「
    前項所稱之意外傷害事故，指非由疾病引起之外來突發事故
    」，並無區分為職業或非因職業所致意外事故，均應涵括在
    內，既被保險人王文富已因前開職業變更導致有危險增加之
    情事，未將此情事告知上訴人公司，以致無法以增加保險費
    方式調整保險契約之對價平衡，依上開所述之「情事變更原
    則」及「對價平衡原則」，上訴人公司自得依系爭保險契約
    第18條第4項之約定以比例給付保險金。倘容令被上訴人怠
    於通知，而於發生保險事故後，允許被上訴人主張保險事故
    與其職業變更間無相當因果關係，而得請求上訴人公司按其
    原收保險費給付全部保險金，則保險契約為最大善意契約及
    對價平衡原則將蕩然無存，違反「誠信原則」、前開最高法
    院判例及兩造契約約定甚明，且無異鼓勵全體被保險人均以
    最低之職業等級投保傷害保險，已破壞傷害保險費率基礎以
    職業等級分類計算之意旨，使保險制度淪為賭博。
  (五)原審判決對上訴人公司提出最高法院68年臺上字第42號判例
    並主張「意外事故與被保險人職業間並非需有相當因果關係
    為必要」及「若允許被保險人違反誠信原則、通知義務在前
    ，在意外事故發生後，仍得主張該保險事故與職業變更間無
    因果關係，請求保險人給付全額保險金，無異使保險制度淪
    為賭博」等有利於上訴人公司之攻擊防禦方法，未予駁斥，
    亦未說明不採之理由為何？再者，按系爭保險契約第18條第
    4 項所謂「未依第1項約定通知而發生保險事故者之意究指
    「被上訴人未依該條第1項約定通知而因該職業變更發生保
    險事故」，抑或指「被上訴人未依該條第1項約定通知而發
    生任何保險事故」？
  (六)兩造當事人既已對被保險人王文富職業變更一事不予爭執，
    鈞院應毋庸再依職權調查伊生前是否具有醫師資格：
    1.按民事訴訟法第388條規定可知，民事訴訟中對於裁判所
      必要之事實及證據，當事人對該訴訟資料負有提出之責任
      。法院原則上僅得基於其提出之訴訟資料為判決。學者亦
      有將其稱為「當事人提出主義」，故在辯論主義下，派生
      下列三原則：(1)法院不得將當事人所未主張之事實，採為
      判決之資料。(2)法院對於當事人不爭執之事實，應以之為
      判決之資料。(3)法院就當事人爭執之事實依證據為認定時
      ，須依當事人所聲明之證據為之。法院之裁判內容，自應
      尊重當事人之意思，從而作為判決基礎之事實及證據之蒐
      集，自宜認當事人有自主之權限。
    2.依據原審96年度南保險簡字第6號判決可知本案兩造對於
      被保險人王文富由原職業為「醫生」變更職業為「齒模製
      造」之事實並不予爭執，且於原審法院言詞辯論整理爭點
      時列為不爭執事項。倘鈞院欲依職權函詢衛生署確認王文
      富生前是否具有醫師資格及開業，以發現是否確有職業變
      更一事是否違反民事訴訟當事人進行及辯論主義，不無有
      疑。又，即使查明被保險人王文富生前並無醫師資格，而
      得確認並無職業變更情事，鈞院得否採納此部分證據，作
      為形成本案判決之基礎，而無造成突襲性之裁判，亦有疑
      問。
  (七)上訴人公司內部訂定之職業分類表，係依據財政部於民國77
    年核准之「臺灣地區傷害保險個人職業分類表」為藍圖及參
    考各保險同業累積之經驗，根據各職業工作內容之危險性所
    作成。而醫師於上開職業分類表其職業類別屬第一級，然齒
    模製造因職業種類繁多，於上開職業分類表並無明確分類歸
    屬，惟上訴人公司基於其工作性質及危險程度應與紡織及成
    衣業之製造工人類似，故核定其職業等級為第2類。
  (八)被上訴人職業不實，應類推適用保險法第122條第2項年齡不
    實之規定，比例減少保險金額：
    1.按「類推適用」為論理解釋之一種，其定義係對法律無明
      文直接規定之事項，而另擇其關於類似事項之法律，以為
      適用。再按，保險法第122條第2項規定：「因被保險人年
      齡不實，致所付之保險費少於應付數額者，保險金額應按
      照所付之保險費與被保險人之真實年齡比例減少之。」查
      該條之立法理由在於按最大誠信原則，被保險人應誠實申
      報年齡，而不應由立法保障其因不實申報而致受有之不當
      利益。且在人壽保險契約部分，被保險人之年齡實與保險
      人對於危險之估計，關係甚大，被保險人應繳納保險費之
      多寡，均以此為計算之依據而訂之，即年齡越高者，人壽
      保險費率越高。
    2.被保險人王文富向上訴人公司投保之人身傷害保險附約，
      依系爭保險契約保單條款第四條第二項：「前項續約保險
      費，依續保生效當時報經主管機關核可之費率及被保險人
      職業重新計算保險費。…」及上訴人公司「國寶人壽人身
      傷害保險附約計算基礎說明」之「六、總保費計算公式：
      （詳附表）…2.職業類別與費率比…」。足證系爭保險契
      約之費率計算係以被保險人職業類別為基礎，且不同之職
      業類別有不同之費率，而應繳納不同之保險費。故依上開
      說明，可知被保險人之職業係傷害保險之費率基礎，此與
      被保險人之年齡係人壽保險費率之計算基礎相同。雖被保
      險人年齡不實之法律效果，於保險法第122條有明文規定
      ，惟被保險人職業不實之法律效果，保險法卻漏未規定，
      依前所述，此二類似事項自即同其處理方式，故被保險人
      職業不實致保險人無法正確估計危險時，應類推適用保險
      法第122條第2項年齡不實之規定，比例減少保險金額。本
      件被保險人王文富既未告知上訴人其真實之職業，致影響
      保險人對危險之估計，上訴人主張應類推適用保險法第12
      2條第2項按前後職業等級之比例減少保險金額，應無不可
      。被保險人王文富向上訴人公司申請投保時，填寫其職業
      之職稱為「醫師」，工作內容為「一般醫療患者擦藥」，
      原繳保險費為99元，保險金額為100萬元。惟被保險人王
      君生前於牙醫診所實際從事之工作內容卻為「齒模製作」
      ，應繳保險費為129元，保險金額仍為100萬元。是上訴人
      得以主張比例減少保險金額，則減少後之保險金額應為76
      7,442元（計算方式：0000000X99÷129=767442）。上訴
      人並業已給付完畢。
三、兩造不爭執事項：
  (一)被上訴人以其本人為要保人及受益人，以其配偶王文富為被
    保險人，於90年5月7日向上訴人公司投保「永泰終身保險」
    70 萬元，並附加「定期保險」30萬元、「每次傷害醫療保
    險金限額」5萬元、「人身傷害保險」100萬元、「日額型住
    院醫療終身保險」10單位、「安心終身健康保險」2單位、
    「防癌終身健康保險」3單位、「傷害醫療保險金日額」10
    單位，經上訴人公司承保在案並核發保單號碼：0000000000
    之保險單。
  (二)王文富於94年11月26日休閒潛水，因意外溺水窒息導致呼吸
    衰竭死亡。上訴人公司已於95年2月23日給付系爭人身傷害
    保險之身故保險金767,442元。
  (三)被上訴人及被保險人王文富向上訴人公司申請投保時，於壽
    險要保書上「被保險人告知事項內容」一欄，填寫王文富職
    業之職稱為「醫師」，工作內容為「一般醫療患者擦藥」，
    依據被告公司之職業分類表，經上訴人公司核定職業類別為
    第1類。被保險人王文富生前於牙醫診所實際從事之工作內
    容為「齒模製作」，依前開職業分類表，齒模製造之職業類
    別應屬第2類，但被上訴人及被保險人王文富均未依約以書
    面通知上訴人公司被保險人王文富之職業已變更。
  (四)被保險人王文富於被上訴人90年5月7日向上訴人公司投保系
    爭保險時，其於牙醫診所實際從事之工作內容即為「齒模製
    作」。
四、本院之判斷：本件被保險人王文富係因假日休閒潛水，意外
    溺水窒息導致呼吸衰竭死亡，其死亡原因與其工作性質無關
    ，從而本件所需審究者，乃上訴人得否依系爭保險條款第18
    條第4項之規定，或類推適用保險法第122條規定，以王文富
    未以書面通知上訴人公司王文富之職業已變更為由，僅依比
    例給付保險金？
  (一)按要保人對於保險契約內所載增加危險之情形應通知者，應
    於知悉後通知保險人；且危險增加，由於要保人或被保險人
    之行為所致，其危險達於應增加保險費或終止契約之程度者
    ，要保人或被保險人應先通知保險人，保險法第59條第1項
    、第2項固定有明文。然雖有危險增加之情形，但損害之發
    生不影響保險人之負擔者，則不適用第59條之規定，保險法
    第61條第1款亦規定甚明。所謂危險增加，係指為保險契約
    基礎之原危險狀況改變，且為訂約當時所未曾預料或未予估
    計之危險可能性增加，而產生對保險人不利之狀況而言。本
    件被保險人王文富於被上訴人向上訴人申請投保時，於壽險
    要保書上「被保險人告知事項內容」一欄，填寫其職業之職
    稱為「醫師」，工作內容為「一般醫療患者擦藥」，依據上
    訴人公司之職業分類表，經上訴人公司核定職業類別為第1
    類。被保險人王文富生前於牙醫診所實際從事之工作內容為
    「齒模製作」，依前開職業分類表，齒模製造之職業類別應
    屬第2類，該2種不同之職業類別有不同之費率比，應繳納不
    同之保險費，固為兩造所不爭執。惟查，本件保險事故係被
    保險人王文富於94年11月26日休閒潛水，因意外溺水窒息導
    致呼吸衰竭死亡，顯見本件保險事故之發生與被保險人王文
    富變更職業類別之危險增加情形間，無相當因果關係存在，
    縱被上訴人及王文富於本件保險事故發生前，已將王文富職
    業類別變更之危險增加情形通知上訴人，仍不生影響於上訴
    人就王文富因休閒潛水所肇致意外死亡之危險承擔範圍，不
    因而產生對保險人不利之狀況。是依系爭意外傷害保險契約
    乃在於承保王文富因任何意外事故所導致傷害之目的觀之，
    堪認本件原告及王文富未將王文富職業變更之危險增加情形
    通知上訴人，並未有損於系爭保險之對價平衡原則。
  (二)次按保險法第64條第1項雖規定，要保人對於保險人之書面
    詢問，應據實說明。惟若保險事故與要保人所未告知或不實
    說明之事項並無關聯，則該事項已確定對保險事故之發生不
    具任何影響，保險人亦未因該未告知或不實說明之事項，而
    造成額外之負擔，「對價平衡」即未遭破壞。系爭保險契約
    如被保險人依第2級「齒模製造」之職業投保，與以「醫師
    」之職業投保，自被保險人於90年5月7日訂立保險契約至94
    年11月26日保險事故發生時，要保人所應繳納之保險費差額
    為1,200元等情，業經上訴人陳明在卷，此並為被上訴人所
    不爭執。上開保險費差額與上訴人抗辯依系爭保單條款第18
    條第4項之約定，以原收保險費與應收保險費之比率折算保
    險金給付之差額232,558元相較，顯見二者之對價平衡關係
    反失衡平，而與誠信原則有違。
  (三)再按因被保險人年齡不實，致所付之保險費少於應付數額者
    ，保險金額應按照所付之保險費與被保險人之真實年齡比例
    減少之，保險法第122條第2項固定有明文。然保險法並無傷
    害保險準用保險法第122條關於人壽保險之規定，且人壽保
    險乃以被保險人之身亡，為保險事故之發生，然自然人必然
    隨著年齡之增長而呈現老化狀況，死亡之風險亦隨之增加，
    進而增加保險人之承保風險，故在風險評估上人壽保險之保
    險費即會因年齡而有差異不同。惟本件保險以職業分類等級
    區分承保風險，乃因不同職業於工作期間面對之工作上危險
    不同，致影響保險費率之計算，然一般人並非無時無刻處於
    職業狀態，生命週期扣除職業狀態之其餘時間，亦非當然即
    因職業之等級而影響保險之風險，此與自然人必然因年齡之
    增長而增加死亡風險之結果大相逕庭，上訴人比附援引而主
    張予以類推適用保險法第122條第2項云云，實無理由。
  (四)再者，本件被保險人王文富向上訴人公司申請投保時，於壽
    險要保書上「被保險人告知事項內容」一欄，填寫職業之職
    稱為「醫師」，工作內容為「一般醫療患者擦藥」，然被保
    險人王文富生前於牙醫診所實際從事之工作內容為「齒模製
    作」等情，為兩造所不爭執。無論依被保險人王文富實際從
    事之「齒模製作」或於告知事項內容所填寫之職業「醫師」
    ，二者職業在客觀上只需由上訴人為通常之調查即能辨明事
    實，上訴人實無於保險契約生效後四年餘間，長期定時收取
    保險費，卻未能輕易查證被保險人真實職業，反於保險事故
    發生時，任意援引系爭保單條款第18條第4項之約定，僅依
    原收保險費與應收保險費之比率折算保險金給付，實有違契
    約衡平原則。
  (五)末者，保險法之強制規定，除有利於被保險人者外，不得以
    契約變更之；又保險契約之解釋，應探求當事人之真意，不
    得拘泥於所用之文字，如有疑義時，以作有利於被保險人之
    解釋為原則，亦分別為同法第61條第1款及第54條所明定。
    而保險法所以規定要保人或被保險人對於危險增加負有通知
    義務，係為維持保險制度之對價平衡及最大誠實信用原則，
    使保險人得因該增加危險之情形來增加保費，以調整契約之
    關係，而若保險事故已發生，且經事實證明事故發生前本應
    通知之危險增加，並未影響保險人之危險承擔範圍，則依保
    險契約之目的，自難認有損對價平衡原則，因此若仍允許保
    險人主張未通知之法律效果，顯然有失公平，故應例外允許
    要保人或被保險人不負此危險增加之通知義務。保險法第61
    條規定內容對要保人或被保險人較為有利，應認係任何保險
    契約之最低契約內容標準，除有利於被保險人外，不得以契
    約變更之，以符合保險法具有監督性質之本質，及防止保險
    人以附合契約之方式剝奪要保人或被保險人之權益。本件保
    險事故之發生，既非因王文富從事「齒模製作」工作所導致
    之故，易言之，保險事故之發生，與被保險人職業之變更間
    無因果關係，職業之變更並未影響被保險人即上訴人之危險
    承擔，參照前開說明，要保人即被上訴人或被保險人不負此
    危險增加之通知義務，則上訴人援引系爭保單條款第18條第
    4 項之約定，僅依原收保險費與應收保險費之比率折算保險
    金給付，自屬無據。
五、按保險人應於要保人或被保險人交齊證明文件後，於約定期
    限內給付賠償金額。無約定期限者，應於接到通知後15 日
    內給付之。保險人因可歸責於自己之事由致未在前項規定期
    限內為給付者，應給付遲延利息年利1分，保險法第34條、
    系爭保單條款第19條第2項分別定有明文。上訴人公司應於
    收齊前項文件後15日內給付保險金。逾期上訴人公司自應按
    年利1分加計利息給付，。查被上訴人係於95年2月20日交齊
    證明文件，被上訴人自95年3月7日起得請求遲延利息，此為
    兩造所不爭執，則被上訴人依上開規定，請求上訴人給付自
    95 年3月7日起至清償日止，按年息百分之10計算之遲延利
    息，自屬有據。
六、綜上所述，被保險人係於休閒潛水時，因意外溺水窒息導致
    呼吸衰竭死亡，本件保險事故之發生與被保險人王文富之職
    業變更間並無相當因果關係，即事故發生前之危險增加，並
    未有損及系爭保險契約之對價平衡，應認被上訴人或被保險
    人王文富不負此危險增加之通知義務。又職業變更致危險增
    加，與年齡不實致保險人不能核實評估風險計算保險費率，
    二者性質不同，自不得比附援引。故上訴人自不得主張依系
    爭保單條款第18條第4項之約定，或類推適用保險法第122條
    之規定，僅依原收保險費與應收保險費之比率折算保險金給
    付。從而，被上訴人依系爭人身傷害保險契約之約定，請求
    上訴人給付差額保險金232,558元，及自95年3月7日起至清
    償日止，按年息百分之10計算之遲延利息，為有理由，應予
    准許。原審所為上訴人敗訴之判決，於法並無違誤。上訴意
    旨指摘原判決不當，求予廢棄改判，為無理由，應駁回其上
    訴。
七、本件待證事實已臻明確，兩造其餘攻擊防禦方法及舉證，對
    判決結果已不生影響，爰不一一論述，併此敘明。
八、本件第二審訴訟費用為裁判費3,810元，確定如主文第2項所
    示。
九、據上論結，本件上訴為無理由，應依民事訴訟法第436條之1
    第3項、第449條第1項、第78條、第87條第1項，判決如主文
    。
中    華    民    國    98    年    5     月    7     日
                  民事第三庭    審判長法  官  高榮宏
                                      法  官  林福來
                                      法  官  黃莉莉
以上正本證明與原本無異。
本判決不得上訴。
中    華    民    國    98    年    5     月    7     日
                                      書記官  陳著振


司法院資訊處製作；財團法人民間司法改革基金會備份。
